【裁判字號】    98,交聲,3515
【裁判日期】    990726
【裁判案由】    違反道路交通管理處罰條例聲明異議
【裁判全文】
臺灣桃園地方法院交通事件裁定        98年度交聲字第3515號
原處分機關  交通部公路總局新竹區監理所中壢監理站
異  議  人
即受處分人  甲○○
上列異議人即受處分人因違反道路交通管理處罰條例案件，對於
交通部公路總局新竹區監理所中壢監理站民國98年12月4 日壢監
裁字第裁53-DB0000000號違反道路交通管理事件裁決書所為處分
聲明異議，本院裁定如下：
    主    文
原處分撤銷。
甲○○機車駕駛人，騎乘重型機車經測試檢定酒精濃度超過規定
標準，吊扣普通重型機車駕駛執照拾貳個月，並應接受道路交通
安全講習。
    理    由
一、原處分意旨略以：異議人即受處分人甲○○（下稱異議人）
    於民國98年6 月23日下午4 時40分許，飲酒後騎乘車牌號碼
    FJ3-308 號重型機車，行經桃園縣中壢市○○路○ 段373 巷
    口前為警攔查，並經儀器測試後酒精濃度為每公升0.70毫克
    ，由桃園縣政府警察局中壢分局普仁派出所警員填製桃警局
    交字第DB000000 0號舉發違反道路交通管理事件通知單，嗣
    受處分人未依規定期限內繳納罰鍰亦未提出申訴，原處分機
    關即交通部公路總局新竹區監理所中壢監理站認異議人確違
    反道路交通管理處罰條例第35條第1 項第1 款之規定，於98
    年12月4 日以壢監裁字第裁53-DB0000000號裁決書逕行裁決
    ，裁處受處分人罰鍰新臺幣（下同）45,000元，吊扣駕照12
    個月，並應參加道路交通安全講習等語。
二、異議意旨略以：異議人已經臺灣桃園地方法院檢察署檢察官
    以98年度速偵字第4392號聲請簡易判決處刑，該案嗣經本院
    於98年8 月17日以98壢交簡字第2016號判決判處拘役30日確
    定，其已於98年10月20日易科罰金執行完畢，則上開45,000
    元之罰鍰顯有重覆處罰之疑慮，爰依法聲明異議，請求撤銷
    原處分等語。
三、按汽車駕駛人飲用酒類或其他類似物後，其吐氣所含酒精濃
    度超過每公升0.25毫克，不得駕車；駕駛汽車經測試檢定酒
    精濃度超過標準，處汽車駕駛人罰鍰15,000元以上60,000元
    以下，並當場移置保管該汽車及吊扣駕駛執照1 年，道路交
    通安全規則第114 條第2 款、道路交通管理處罰條例第35條
    第1 項第1 款分別定有明文。
四、經查：
( 一）異議人即受處分人甲○○於98年6 月23日下午4 時40分許
     ， 酒後騎乘車牌號碼FJ3-308 號普通重型機車，行經桃園
    縣中壢市○○路○ 段373 巷口前為警查獲，經警測得其呼氣
    中所含酒精濃度為每公升0.70毫克，已超過法定標準值，為
    桃園縣政府警察局中壢分局普仁派出所員警依道路交通管理
    處罰條例第35條第1 項第1 款規定當場舉發，並製開桃警局
    交字第DB0000000 號舉發違反道路交通管理事件通知單，檢
    具事證移送原處分機關交通部公路總局新竹區監理所中壢監
    理站處理，原處分機關並於98年12月4 日，以壢監裁字第裁
    53-DB0000000號違反道路交通管理事件裁決書，認定受處分
    人有「汽車駕駛人酒精濃度超過規定標準」之違規行為，裁
    處罰鍰45,000元，吊扣駕駛執照12個月，並應接受道路交通
    安全講習等情，復為異議人所不爭執，有異議人之聲明異議
    狀在卷可稽，並有上揭舉發通知單、原處分裁決書各1 份附
    卷可參，是其確有前開違規行為堪以認定。
(二)按道路交通管理處罰條例第35條第1 項僅規定「吊扣其駕駛
    執照一年」，並未明定其駕駛執照之種類，則有關吊扣、吊
    銷駕駛執照處分效力與執行方式之法令依據，當係依據道路
    交通管理處罰條例第68條規定，而該條業於94年12月14日修
    正公布，並自95年3 月1 日施行。修正前之道路交通管理處
    罰條例第68條原規定：「汽車駕駛人，因違反本條例及道路
    交通安全規則之規定，受吊扣或吊銷駕駛執照處分時，吊扣
    或吊銷其持有各級車類之駕駛執照」，其立法意旨在於違規
    行為對道路交通秩序之維持及道路交通安全已生較大之影響
    ，故規定吊扣或吊銷其持有各級車類之駕駛執照，以限制其
    繼續駕車行駛道路之權利，其係屬駕駛行為之限制，並不因
    所持駕駛執照種類不同而有所差異。惟因考量原條文將違法
    或違規駕駛人所持有各級車類之駕駛執照一併吊銷或吊扣，
    失之過酷，對於人民工作與生活影響過鉅，有違比例原則，
    經與交通部協商後，乃將其中「受吊扣處分者，吊扣其持有
    各級車類之駕駛執照」部分之規定刪除，則修正後道路交通
    管理處罰條例第68條之規定，既已刪除「吊扣」等字，而僅
    餘「吊銷」等字，依「明示其一，排除其他」之法理，該條
    應係明示排除「吊扣駕駛執照處分時，吊扣其持有各級車類
    之駕駛執照」之規定，而僅餘「吊銷駕駛執照處分時，始吊
    銷其持有各級車類之駕駛執照」之規定，而限縮修正前條文
    之適用範圍。循此以觀，駕駛人違反道路交通管理處罰條例
    第35條第1 項第1 款之規定而受吊扣駕駛執照處分時，依修
    正後同法第68條規定並參照其修正意旨，應僅得吊扣違規或
    違法當時駕駛車類之駕駛執照，否則將造成同一違規或違法
    行為，因受處分人持有駕駛執照種類之不同，而異其處分之
    結果。況酒醉駕車行為係製造法所不容許之風險，以風險製
    造之立場觀之，並不因駕駛車輛種類之不同，而有所差別，
    但從風險實現之觀點而言，酒醉駕駛車類之不同，其對於交
    通安全衍生之實害結果也有所差異，如駕駛人駕駛低一級之
    車類違反本條例之規定時，不論其所造成之實害結果，而一
    律吊扣駕駛人所持有之各類駕照，亦有違相同事件相同處理
    ，不同事件不同處理之平等原則（臺灣高等法院暨所屬法院
    97年法律座談會刑事類提案第40號討論暨審查意見參照）。
    準此，參諸上開道路交通管理處罰條例第68條之修正過程與
    修正理由，行為人有道路交通管理處罰條例第35條第1 項第
    1 款所規定之違規行為，須吊扣駕駛執照時，應僅能吊扣行
    為人違法或違規當時駕駛車輛所憑之駕駛執照，不得再吊扣
    行為人所持有、與駕駛違規車輛無關之其他各級車類駕駛執
    照至明。經查：異議人現持有之駕駛執照為職業聯結車駕駛
    執照，係於66年3 月18日取得職業小客車駕駛執照，又於75
    年5 月7 日換發職業聯結車駕駛執照而取得等節，此有汽車
    駕照基本資料螢幕列印1 紙在卷可稽，而依前開說明，異議
    人因飲用酒類後騎乘普通重型機車，且經酒精檢測呼氣直達
    每公升0.70毫克之情形，揆諸前開修法經過及說明，異議人
    違規當時既係騎乘普通重型機車，依法僅得以吊扣異議人所
    持有該級車類之駕駛執照，然異議人既無自小客貨車駕駛執
    照之實體物，本即無從繳交普通重型機車駕駛執照可供吊扣
    ，亦不能僅因異議人無該級駕駛執照可供吊扣，而逕行吊扣
    異議人所持有之職業聯結車駕駛執照，否則顯與修正後道路
    交通管理處罰條例第68條之規定未合，並將剝奪異議人職業
    駕駛職業大貨車之權利，對異議人之工作權造成極大之損害
    。
(三)至公路機關因汽車駕駛人取得高一級車類之駕駛資格者，並
    准其駕駛較低級車類之車輛，而已領有職業聯結車駕駛執照
    者，得駕駛小型車之規定，而於實務上僅逐級核給汽車駕駛
    執照一張，致持有職業聯結車駕駛執照者，因駕駛小型車違
    規，而須吊扣小型車駕駛執照時，產生技術層面之困難，惟
    行政機關本應時時因應法令之變更，而精進其行政執行成效
    ，是本件執行層面上，究應由監理單位於異議人之「職業聯
    結車駕駛執照」上註記自何時起執行該吊扣「普通重型機車
    車駕駛執照」一年之權利？或由監理單位再研究重新製發一
    張駕駛執照，其內表示已經考領之各級駕照，若於酒醉駕駛
    之違規時，處分內容可顯示吊扣之駕駛執照種類？如在高一
    級「職業聯結車駕駛執照」內註記得以辨識駕駛人受處分情
    形之方法，以達規範受處分人一年內不得騎乘普通重型機車
    之目的，此均屬監理單位執行吊扣駕照之技術問題，斷不得
    因技術層面之困難，而置相關法令於不顧，甚或逾越比例原
    則，是技術層面的問題，要難據為原處分並無不當之理由。
(四)次按行政罰法第26條規定：「一行為同時觸犯刑事法律及違
    反行政法上義務規定者，依刑事法律處罰之。但其行為應處
    以其他種類行政罰或得沒入之物而未經法院宣告沒收者，亦
    得裁處之。前項行為如經不起訴處分或為無罪、免訴、不受
    理、不付審理之裁判確定者，得依違反行政法上義務規定裁
    處之。」。究其立法目的，一行為同時觸犯刑事法律及違反
    行政法上義務規定時，由於刑罰與行政罰同屬對不法行為之
    制裁，而刑罰之懲罰作用較強，故依刑事法律處罰，即足資
    警惕時，實無一事二罰再處行政罰之必要；且刑事法律處罰
    ，由法院依法定程序為之，較符合正當法律程序，應予優先
    適用，是汽車駕駛人經測試檢定酒精濃度超過規定標準之行
    為，如同時涉犯刑法第185 條之3之 公共危險罪嫌，依上開
    行政罰法第26條第1 項規定，道路交通主管處罰機關除得依
    該條項但書規定處以其他種類行政罰（例如吊扣、吊銷駕駛
    執照）外，應由地方法院檢察署依刑事案件程序處理，嗣後
    如無行政罰法第26條第2 項所規定之經不起訴處分或為無罪
    、免訴、不受理、不付審理之裁判確定等事由，即不得依道
    路交通管理處罰條例第35條第1 項第1 款規定裁處行為人罰
    鍰之行政罰。本件違規事實，除為異議人甲○○所不否認外
    ，並有原舉發通知單影本 1 紙附卷可稽，應甚明確，固堪
    認定。惟異議人同一酒醉駕車之行為，因另犯刑法第185 條
    之3 之公共危險罪，業經臺灣桃園地方法院檢察署檢察官聲
    請簡易判決處刑（98年度速偵字第4392號），嗣經本院以98
    年度壢交簡字第2016號判決判處拘役30日確定等情，有上揭
    判決書、聲請簡易判決處刑書、臺灣高等法院被告前案紀錄
    表各1 份在卷可參，是就異議人酒後駕車之同一事實，於刑
    事責任部分，業已產生實質刑罰之效果，又道路交通管理處
    罰條例第35條所規定之裁處有關罰鍰部分，係對於違反交通
    法規應遵守義務之裁罰，與刑事制裁所欲達到保護交通安全
    之目的相同，二者既為相同之目的，且異議人在本案所受刑
    罰之制裁亦為金錢給付，與原處分中之罰鍰處分均屬相同種
    類之金錢負擔，則處以較重之刑事制裁已足，應無重複處罰
    之必要。至吊扣駕駛執照12個月及施以道安講習部份，乃裁
    罰性之不利處分，為維護交通安全，促使駕駛人於飲酒後能
    知所警惕，有教導駕駛人瞭解交通規則並加強其遵循之必要
    ，依行政罰法第26條第1 項但書之規定，仍得裁處之，原處
    分機關就此部分為裁罰，並無違誤。
五、綜上所述，異議人確有上開酒後駕車之違規行為，原處分機
    關依道路交通管理處罰條例第35條第1 項第1 款、第24條第
    1 項第2 款規定，應參加道安講習處分部分，核無違誤，然
    原處分機關未審酌「吊扣駕駛執照12個月」規範之目的，在
    異議人未領有普通重型機車駕駛執照之情況下，而為吊扣異
    議人職業聯結車職業駕駛執照 12 個月之裁決及前開罰鍰部
    分，難認合法。又異議人甲○○確有上揭違規行為，既經本
    院判決確定，原處分機關依道路交通管理處罰條例第 35 條
    第1 項第1 款規定，重複裁處異議人罰鍰45,000元，殊有違
    誤，因本件酒後駕車為單一違規行為另原處分關於扣照及道
    路安全講習部分之裁處內容，雖未據異議人聲明異議，然此
    部分係原處分機關基於前開單一交通違規行為所為處分之一
    部，且異議人對其中罰鍰部分已表明不服之旨如前，自應認
    其已對該案之處分全部聲明不服，本院自應併予審究。本件
    酒後駕車為一個違規行為，罰鍰、吊扣處分及施以道路交通
    安全講習部分無從區分，從而，應認異議人提起本件異議為
    有理由，本院自應將原處分撤銷，自為裁罰如主文第2項 所
    示，以期適法。
六、應依道路交通管理處罰條例第87條第2 項，道路交通案件處
    理辦法第20條前段，裁定如主文。
中    華    民    國    99    年    7     月    26    日
                  交通法庭    法  官    黃裕民
以上正本證明與原本無異。
如不服本裁定，應於裁定送達後5 日內向本院提出抗告狀（應附
繕本）。
                              書記官    劉家蕙
中    華    民    國    99    年    8     月    3     日

司法院資訊處製作；財團法人民間司法改革基金會備份。
